【裁判字號】    88,訴,54
【裁判日期】    900828
【裁判案由】    侵權行為損害賠償
【裁判全文】
臺灣高等法院臺中分院民事判決  八十八年度訴字第五四號
      原      告  乙  ○
                  丙○○○
      被      告  丁○○
      複代理人    甲○○
右被告因傷害致死案件，原告提起刑事附帶民事訴訟請求侵權行為損害賠償事件，經
本院刑事庭裁定移送，本院判決如左：
      主      文
被告應給付原告乙○新臺幣貳佰貳拾伍萬貳仟肆佰貳拾貳元，及自民國八十七年八月
二十一日起至清償日止，按年息百分之五計算之利息。
被告應給付原告丙○○○新臺幣貳佰貳拾陸萬零貳佰柒拾陸元，及自民國八十七年八
月二十一日起至清償日止，按年息百分之五計算之利息。
原告其餘之訴駁回。
訴訟費用由被告負擔二分之一，餘由原告負擔。
本判決第一、二項，原告乙○、丙○○○分別以新台幣柒拾伍萬元、柒拾伍萬伍仟元
供擔保後，得假執行；但被告如於假執行程序實施前，分別以新台幣貳佰貳拾伍萬貳
仟肆佰貳拾貳元、貳佰貳拾陸萬零貳佰柒拾陸元，預供擔保後，得免為假執行。
原告其餘假執行聲請駁回。
      事實及理由
一、原告主張：被告於民國（以下同）八十七年四月八日上午五時許，在彰化縣員林
    鎮○○路○段五○○號黃金帝國前，以左手捉住伊女蔡瑤馨頭髮，用右手猛打其
    臉部及頭部，並捉其頭部碰地，致蔡瑤馨受有左上肢腋窩抓傷、左頂骨區皮下瘀
    傷、右顴骨部瘀傷血腫等傷害，終因頭部腦震盪、腦水腫而傷重，於當日下午十
    七時三十分許死亡。為此依民法第一百八十四條第一項、第一百九十二條及第一
    百九十四條之規定，求為命：被告應給付原告乙○喪葬費、扶養費、非財產上損
    害共新台幣（以下同）五百五十萬七千零六十一元，應給付原告丙○○○扶養費
    及非財產上損害共三百二十七萬零八百十一元，另被告應給付原告乙○、丙○○
    ○醫藥費一萬二千零二十元，並各自起訴狀繕本送達翌日起加計法定遲延利息之
    判決（原告乙○於附帶民事起訴狀理由中將非財產損害誤載為三百萬元，嗣於八
    十九年三月十五日請求更正為五百萬元，因該附帶民事起訴狀之聲明請求為五百
    五十萬七千零六十一元，故其更正該附帶民事起訴狀理由之記載並無不合）。
二、被告則以：伊因被害人蔡瑤馨喝醉酒胡鬧，才打了被害人蔡瑤馨兩巴掌，並無抓
    被害人蔡瑤馨之頭撞地，且被害人蔡瑤馨死亡前幾日亦曾受傷，無法證明死亡原
    因係伊毆打所致，因被害人蔡瑤馨頭部左頂骨所受傷害，不可能因伊抓被害人蔡
    瑤馨頭部撞地而造成，被害人蔡瑤馨應係死亡前喝醉酒，在浴室跌到，以致頭部
    撞倒牆壁所致等語，資為抗辯。
三、本件原告主張被告於右揭時地毆打伊女蔡瑤馨，蔡瑤馨於同日下午十七時三十分
    許死亡之事實，業據證人陳慧敏、劉惠莉、蔡秋香及李伯仲於刑案偵審中證述明
    確，證人劉惠莉於警訊偵查中稱：「當時下班，看到蔡瑤馨被丁○○毆打，我與
    陳慧敏勸架也被打，蔡女坐在地上，事後蔡瑤馨也回到柏士賓館來，向我們哭訴
    ，丁○○懷疑伊討客兄（台語）對渠不忠，而毆打伊，有看到拉著死者頭髮，以
    拳頭猛打頭部及臉部」等語（見相字卷第十七頁背面、第十八頁、第卅一頁、卅
    二頁）；證人陳慧敏亦於警訊偵查及原審證實「被告當時有毆打死者，使其坐在
    地上，而後又打死者頭部、耳光並拉死者之頭髮，伊等上前解圍，亦被踢開，後
    來死者有電話給小李到伊處。」等情（見相字卷第廿頁背面、第卅頁背面、第四
    十四頁背面、第四十五頁背面、原審卷第二十七頁背面），且被告亦自認稱：「
    我左手拉她頭髮，用右手打她，那天他有喝酒。」（見相字卷四四頁背面）、「
    當天是因蔡瑤馨喝醉酒胡鬧，我才打她兩巴掌，沒有抓她之頭撞地，我認為打了
    兩巴掌是有傷害，但不至於讓被害人蔡瑤馨致死，當時我們是有爭執。」（見本
    院刑事卷一二九頁）。並據檢察官督同法醫師相驗無訛，製有相驗屍體證明書、
    驗斷書勘驗筆錄各一份在卷可證（見相字卷三六至第四二頁），自堪信為真實。
    惟被告以前揭情詞置辯。則本院應審究者為被告毆打被害人蔡瑤馨之行為與被害
    人蔡瑤馨之死亡有無相當因果關係，茲分述如后：
  (一)法醫師蔡崇弘於本院刑事庭審理時稱：「依死者左後頂骨受傷情形，應該是該部
    位有撞到平面所致，而非鈍器或有稜角之物所引起，因該傷害部分腫脹較為平均
    ，相驗解剖腦部並無挫傷，並無血管破裂情形，只有腦水腫，會有致命危險，依
    醫學統計在七十二小時內均為危險期，有時在剛受傷時即能致命，另外死者之氣
    管並無異物阻塞會造成死亡，死亡之傷勢係解剖前三天內所致，有可能撞倒地面
    引起。」等情。與證人李伯仲於八十七年四月十日偵訊，及八十七年五月八日在
    原審法院調查時均稱：「蔡瑤馨有向伊說，丁○○抓渠的頭撞地，說渠頭很痛。
    」等詞（見相字卷第四十五頁背面、原審卷第廿八頁），於本院刑事庭審理時亦
    供稱：「死者當日凌晨五時餘打手機給伊，未收到，後於六時餘，伊有收到即至
    死者朋友租住處，當時有四個女孩在，死者朋友告訴伊，其中二人被打，何人所
    打不敢講，有二個女孩先離開去看醫生後，死者仍在哭，有看到其臉部瘀傷，且
    一直撥頭髮，有站起來讓伊看頭部，說其頭很痛，並說當時被打倒在地上，在黃
    金帝國打的人就抓其頭髮撞地，後來七時餘才離去。」等情，上開證人所供證詞
    ，關於被告毆打被害人之頭部、臉部在地上，並抓其頭髮撞地受傷，並踢傷勸架
    之劉惠莉，嗣後死者在證人陳慧敏等住處，被害人有說頭暈，且對證人李伯仲告
    知，係被抓頭髮撞地之重要犯罪情節均相符合，至於證人陳慧敏、劉惠莉、蔡秋
    香於案發時雖未提及死者有對李伯仲談及拉其頭髮撞地，劉惠莉未供稱其離開後
    有去就醫，死者稱呼李伯仲為小李或李大哥等事項，或因證人案發之際陳述事發
    過程之細微末節未完足，而無法鉅細靡遺，或因個人對於被告犯罪之際，所見情
    形稍有不同，所供自略有差異，惟此乃事理之常，而本件上開證人所供重要情節
    均相契合，本件被害人因上開傷害致腦震盪、腦水腫而死，業據檢察官督同法醫
    相驗明確，有驗斷書、相驗屍體證明書及解剖報告在卷可稽（見相字卷第卅六頁
    、第四十八頁至第五十四頁）。
  (二)又本件傷害事件發生後，被害人蔡瑤馨隨即至友人之租屋處，此有證人陳慧敏稱
    ：「死者約今日上午八十七年四月八日上午六點多左右到我住處。」（見警訊筆
    錄、相驗卷二二頁）等語、蔡秋香於警訊中稱：「死者於當日六時卅分許至伊等
    處，一直打電話，劉惠莉因肚子痛，陳慧敏送去就醫，就剩死者及死者稱呼大哥
    者以及伊在房間，那位男人勸死者睡覺休息，後來也就離開。」等情（見相字卷
    第十五頁）、證人劉惠莉稱：「我不清楚。發生情形是於民國八十七年四月八日
    五時許，我與同事陳慧敏、蔡秋香三人一起下班，至黃金帝國樓下大門時，看見
    蔡瑤馨被丁○○毆打，我與陳慧敏上前勸架，也被丁○○毆打。過了約十五分鐘
    丁○○與蔡瑤馨先坐車離開，而我與陳慧敏、蔡秋香三人於六時許，再回到柏士
    賓館休息。之後蔡瑤馨也到柏士賓館來，向我們哭訴丁○○懷疑她『討客兄』對
    其不忠，而打她。」，且被告亦自陳：「於八日凌晨二、三點與蔡瑤馨在北斗鎮
    庭歡ＫＴＶ喝完酒，歡慶友人當兵，後來就一起坐車回員林鎮住（黃金帝國十二
    樓一二一八號），回住處門前，我叫他先下車回住處睡覺，後來我就至中山路世
    外桃源ＫＴＶ找朋友喝酒，後來蔡瑤馨打行動電話給我，要我去載他，我就請人
    去載蔡瑤馨，當蔡瑤馨進入ＫＴＶ後，發現我與女侍陪酒，就很不高興而爭執，
    後來喝完酒後，就與蔡瑤馨一起再回住處，直到房間前我就以手拉她的頭髮，她
    就不高興坐車離去，而我就至住處睡覺。」、「她後來去找朋友，我就到黃金帝
    國的天王飯店十二樓睡覺。」等語（見彰化縣警察局員林分局警訊筆錄、相字卷
    十二頁、八十七年偵字第二八三二號卷八頁）。可知死者隨即至其友人之住處，
    時間緊密期間並無其他侵害之情事發生。
  (三)證人即解剖法醫蔡崇弘亦分別於原審到庭證稱：「被害人傷在頭左頂部，如是跌
    倒應是左右臉或後頭部受傷」等語。又證人劉惠莉、蔡秋香、陳慧敏均稱被告在
    死者跌坐在地上時，以左手拉死者頭髮，而以右手毆打被害人的頭部等情，且被
    告亦自認上開行為，可知被害人蔡瑤馨所受打擊之部位應即為左後頂骨之部位（
    被告右手邊即為死者的左手邊），而證人劉家宏、蘇葆欣、張澄洋證稱雖：「被
    害人於死前四日曾因酒醉跌倒，臉部有瘀青」等語，惟均稱：被害人舉止並無異
    常等情（原審卷第七十一頁背面至第七十二頁背面），是被害人死前四日跌倒，
    應非被害人死亡之原因甚明。則被告雖辯稱，被害人死前幾日有受過傷云云，即
    不足取。被告毆傷被害人蔡瑤馨，致其死亡，其間有相當之因果關係甚為明顯。
    又被告因本件傷害致蔡瑤馨死亡，亦經原法院八十七年訴字第四○六號、本院八
    十七年度上訴字第一九八五號、最高法院九十年台上字第一六九七號刑事判決，
    判決被告傷害人之身體，因而致人於死，處有期徒刑七年六月確定在案，有各該
    判決書在卷可憑（見本院卷四至七、八七至八九頁），並經本院依職權調取該刑
    事偵審全卷查明屬實。足認被告於右揭時地毆傷被害人蔡瑤馨，致蔡瑤馨死亡，
    其有不法侵害蔡瑤馨致死，應堪認定。被告空言否認其犯行，不足採取。
四、按因故意或過失，不法侵害他人之權利者，負損害賠償責任。又不法侵害他人致
    死者，對於支出殯葬費之人，亦應負損害賠償責任。又不法侵害他人致死者，被
    害人之父、母、子、女及配偶，雖非財產上之損害，亦得請求賠償相當之金額。
    又被害人對於第三人負有法定扶養義務者，加害人對於該第三人亦應負損害賠償
    責任。民法第一百八十四條第一項前段、第一百九十二條第一項、第二項、第一
    百九十四條定有明文。茲就原告所請求之金額，分述如后：
  (一)醫藥費：被害人蔡瑤馨生前支出醫藥費一萬一千七百七十元，此有被告所不爭執
    之收據一張在卷可稽（見本院附民卷七頁），依蔡瑤馨生前所受之傷害及收據載
    明醫療費別，自屬醫療之必要費用，被害人蔡瑤馨死亡，其繼承人為原告乙○、
    丙○○○，有戶籍謄本在卷可稽（見本院附民卷五頁），則原告乙○、丙○○○
    請求醫藥費一萬一千七百七十元，即屬有據，逾此部分，即難准許。原告乙○、
    丙○○○共同繼承該一萬一千七百七十元醫藥費請求權，各為二分之一，即原告
    乙○、丙○○○各得請求五千八百八十五元。
  (二)殯葬費部分：
    蔡瑤馨死亡，由原告乙○支出殯葬費二十萬六千三百五十元，業據其提出收據八
    紙（見本院附民卷七至十一頁），被上訴人對於其真正均不爭執，收據所示之道
    士禮、棺木、作墓、靈車、毛巾、花車等，則均喪葬必備或風俗習慣所常見，自
    應認係喪葬必要費用，應予准許，被告認毛巾及花車非屬喪葬所必要費用云云，
    不足採取。原告乙○提出之收據其金額僅為二十萬六千三百五十元，其餘請求並
    無依據，是就超過二十萬六千三百五十元部分，不能准許。
  (三)扶養費部分：
    原告乙○、丙○○○為被害人蔡瑤馨之父母，依民法第一千一百十五條，蔡瑤馨
    對原告均負有扶養義務。惟依民法第一千一百十六條之一、一千一百十七條第一
    、二項之規定，父母受扶養權利者，仍以不能維持生活者為限。依卷附之綜合所
    得稅各類所得查詢清單所載，原告乙○為市場肉商，八十七年所得為十八萬七千
    餘元（見本院卷四四頁），衡情尚非不能維持其自己之生活，於其六十歲退休前
    尚不得請求賠償扶養費，應至其退休後無薪資收入，始得認為無法維持生活。而
    原告丙○○○自陳為家庭管理，八十七年僅收入九千八百二十元（見本院卷四四
    頁），應無謀生能力。查，原告乙○係三十五年十月十二日生，原告丙○○○係
    三十三年十月十七日生，分別為被害人蔡瑤馨之父母，有戶籍謄本一紙附卷可稽
    （見原審附民卷五、六頁）。被害人蔡瑤馨於八十七年四月八日死亡時，原告乙
    ○年齡為五十一歲又六個月（依四捨五入認定為五十二歲），原告丙○○○年齡
    為五十三歲又六個月（依四捨五入認定為五十四歲），依內政部八十七年編印之
    台灣省簡易生命表所示，男性五十二歲平均餘命為二四‧一六年，女性五十四歲
    平均餘命二六．五五年，原告乙○、丙○○○均僅主張尚有餘命二十三年，自以
    其所主張為據。原告主張按八十七年扶養寬減額七萬二千元計算每年扶養費用，
    衡情並無過高，自應准許。原告乙○、丙○○○可獲得之扶養費，以上開扶養費
    寬減額七萬二千元，照霍夫曼式第一年不扣利息，第二年起扣除中間利息計算。
    玆詳述如后：
  (1)原告乙○、丙○○○除育有被害人蔡瑤馨外，尚有子女三人蔡志宏、蔡瑤靜、蔡
    志孟分別為五十六年十一月七日、五十五年一月二日、六十年五月三十日生，有
    戶籍謄本在卷可證（見本院卷七九、八十頁），均具扶養能力。於原告乙○九十
    五年十月十二日滿六十歲退休時（按勞動基準法第五十四條規定，滿六十歲雇主
    得強制勞工退休），自應與被害人蔡瑤馨同負扶養原告之義務。被害人蔡瑤馨對
    原告乙○應分擔之扶養義務為四分之一即十五萬零一百八十七元（詳如附表所示
    之計算）。
  (2)原告丙○○○為家庭管理，並無謀生能力，被害人蔡瑤馨八十七年四月八日死亡
    至原告乙○滿六十歲退休前一日（九十五年十月十一日），原告乙○及子女蔡志
    宏、蔡瑤靜、蔡志孟三人與被害人蔡瑤馨共五人扶養原告丙○○○，蔡瑤馨應分
    擔之扶養義務為五分之一即十萬四千二百零四元。自九十五年十月十二日原告乙
    ○退休日起之其餘期間，由蔡志宏、蔡瑤靜、蔡志孟與被害人蔡瑤馨共四人扶養
    原告丙○○○，蔡瑤馨應分擔之扶養義務為四分之一即十五萬零一百八十七元，
    以上合計蔡瑤馨應分擔之扶養費為二十五萬四千三百九十一元（詳如附表所示之
    計算）。
  (三)非財產上之損害部分：
    原告乙○、丙○○○分別為被害人蔡瑤馨之父母，含莘茹苦養育，今驟然失所依
    靠，天人永別，精神上自受有極大之痛若。經查，原告乙○係三十五年十月十二
    日生，國中畢業，為市場肉商，八十七年所得十八萬七千餘元，有土地六筆、房
    屋四楝，及原告丙○○○係三十三年十月十七日生：國小畢業，家管；被告為國
    中畢業，原服務於明正營造工程有限公司，八十六年所得為十八萬六千元，現無
    業無不動產，為兩造所陳明（見本院卷二四、一一○頁），且有戶籍謄本、財政
    部台灣省中區國稅局員林稽徵所、北斗稽徵所函附綜合所得稅各類所得查詢清單
    暨歸戶財產查詢清單等件附卷可憑（見本院卷三六至四五頁）。爰審酌雙方之身
    分地位、經濟能力，及因被告故意毆傷蔡瑤馨致其死亡，所帶給原告乙○、丙○
    ○○精神痛苦之程度重大，認原告乙○、丙○○○之非財產上之損害，以每人各
    二百萬元為當。
五、被告抗辯被害人蔡瑤馨因喝酒而使傷勢更加嚴重，且受傷後未即刻就醫，被害人
    對於損害之發生及擴大與有過失云云。惟按被害人之過失行為須為損害之共同原
    因，予損害之發生或擴大以助力，並與損害之發生與擴大有相當因果關係者，始
    有過失相抵之適用。被害人蔡瑤馨係喝酒後，為被告毆打，此據被告所陳明，其
    喝酒係在被告加害行為之前，顯無從預見其將遭被告毆打，且在通常狀態下，喝
    酒亦非當然發生被毆死亡之結果，被害人蔡瑤馨喝酒與被害人蔡瑤馨為被告毆傷
    致死兩者之間並無相當因果關係，自無過失相抵原則之適用。又被害人蔡瑤馨於
    八十七年四月八日凌晨五時為被告毆打後，先至陳慧敏、蔡秋香租屋處休息，至
    同日十二時許送醫急救不治，於同日十七時三十分許死亡，被害人蔡瑤馨並無未
    就醫之情形，此據證人蔡秋香、陳慧敏於刑事案件所供明（見本院刑事卷七六、
    七七頁），亦難認其有何過失，是被告抗辯被害人與有過失，而主張過失相抵，
    即屬無據，不能採取。
六、綜上所述，原告乙○請求之醫藥費、喪葬費、扶養費、非財產上損害合計為二百
    三十六萬二千四百二十二元（5885+206350+150187+0000000=0000000）。因被告
    已先給付十一萬元，原告乙○亦同意自其請求數額中扣除（見本院卷一○九頁）
    ，經扣除後，原告乙○得請求被告給付二百二十五萬二千四百二十二元。原告丙
    ○○○請求之醫藥費、扶養費、非財產上損害合計為二百二十六萬零二百七十六
    元（5885+254391+0000000=0000000），則原告乙○、丙○○○分別請求被告給
    付二百二十五萬二千四百二十二元、二百二十六萬零二百七十六元及均自起訴狀
    繕本送達翌日即八十七年八月二十一日起至清償日止，按年息百分之五計算之法
    定遲延利息，於法自無不合，應予准許，逾此部分，尚屬無據，應予駁回。兩造
    陳明願供擔保，聲請為假執行及免假執行之宣告，於原告乙○、丙○○○勝訴部
    分，核無不合，爰分別酌定如主文所示擔保金准許之，就渠等敗訴部分，假執行
    之聲請，即失所附麗，亦應予駁回。兩造其餘攻擊、防禦方法，經核均不影響本
    件判決基礎之認定及判決之結果，不另論述。
據上論斷，本件原告之訴為一部有理由，一部無理由，依民事訴訟法第七十九條但書
、第八十五條第一項前段、第四百六十三條、第三百九十條第二項、第三百九十二條
，判決如主文。
中      華      民      國    九十      年      八      月    二十八    日
~B1民事第六庭審判長法  官  吳火川
~B2                法  官  吳惠郁
~B3                法  官  饒鴻鵬
右為正本係照原本作成。
如對本判決上訴，須於收受判決送達後二十日內向本院提出上訴書狀，其未表明上訴
理由者，應於提出上訴後二十日內向本院提出上訴理由書（須按他造人數附具繕本）
，並繳納送達用雙掛號郵票拾份（每份參拾肆元）。
上訴時應提出委任律師或具有律師資格之人之委任狀；委任有律師資格者，另應附具
律師及格證書及釋明委任人與受任人有民事訴訟法第四百六十六條之一第一項但書或
第二項（詳附註）所定關係之釋明文書影本。
~B                書記官  陳三軫
中      華      民      國    九十      年      八      月    二十八    日
附註：
民事訴訟法第四百六十六條之一（第一項、第二項）
對於第二審判決上訴，上訴人應委任律師為訴訟代理人。但上訴人或其法定代理人具
有律師資格者，不在此限。
上訴人之配偶、三親等內之血親、二親等內之姻親，或上訴人為法人、中央或地方機
關時，其所屬專任人員具有律師資格並經法院認為適當者，亦得為第三審訴訟代理人
。
                                                                        Ｂ
附表：
扶養費計算（均扣除中間利息，不滿一元四捨五入）如后：
  (一)原告乙○部分：
  (1)原告乙○於被害人蔡瑤馨於八十七年四月八日死亡時，其僅請求餘命二十三年，
    按每年七萬二千元，並依霍夫曼計算方式扣除期前利息計算，其金額為一百十二
    萬一千七百六十五元。
    {72000/(1+0.05)]+[72000/(1+0.05X2)]+....+[72000/(1+0.05X23)]=0000000
  (2)因原告乙○自六十歲起，始得請求扶養，應扣除六十歲前之金額。被害人蔡瑤馨
    八十七年四月八日死亡時起至原告乙○退休前，尚有八年六月又四日，此部分之
    金額為五十二萬一千零十九元。
    {72000/(1+0.05)]+[72000/(1+0.05X2)]+....+[72000/(1+0.05X8)][72000/(1+0
    .05X9)X185/365}=521019
  (3)兩者相減，受扶養費金額為六十萬零七百四十六元
    0000000-000000=600746
  (4)被害人應負擔原告乙○扶養費部分為四分之一，即十五萬零一百八十七元。
    600746÷4=150187
  (二)原告丙○○○部分：
  (1)原告丙○○○於被害人蔡瑤馨於八十七年四月八日死亡時，其僅請求餘命二十三
    年，按每年七萬二千元，並依霍夫曼計算方式扣除期前利息計算，其金額為一百
    十二萬一千七百六十五元。
    {72000/(1+0.05)]+[72000/(1+0.05X2)]+....+[72000/(1+0.05X23)]=0000000
  (2)自八十七年四月八日起至九十五年十月十一日原告乙○退休前一日，計八年六月
    又四日，此部分之金額為五十二萬一千零十九元。於此期間，有原告乙○及子女
    四人共五人對原告丙○○○負扶養義務，被害人蔡瑤馨應分擔之扶養義務為五分
    之一即十萬四千二百零四元
    {72000/(1+0.05)]+[72000/(1+0.05X2)]+....+[72000/(1+0.05X8)][72000/(1+0
    .05X9) X185/365}=000000
     000000÷ 5=104204
  (3)其餘期間扶養費為六十萬零七百四十六元，因原告乙○已退休，僅由子女四人對
    原告丙○○○負扶養義務，被害人蔡瑤馨應分擔之扶養義務為四分之一即即十五
    萬零一百八十七元。
    0000000-000000=000000
    000000÷4=150187
  (4)被害人應負擔原告丙○○○之扶養費為二十五萬四千三百九十一元。
    104204+150187=254391


司法院資訊處製作；財團法人民間司法改革基金會備份。
